ACORDAO-COMPLETO-2349334

ACÓRDÃO 2746/2019 ATA 11/2019 - SEGUNDA CÂMARA

VISTOS, relatados e discutidos estes autos referentes à Tomada de Contas Especial instaurada pela Caixa Econômica Federal - CAIXA em desfavor da Sra. Judite Maria Botafogo Santana da Silva, ex-Prefeita do Município de Lagoa do Carro/PE, no período de 2009 a 2012, em razão da falta de apresentação da documentação exigida para a prestação de contas do Contrato de Repasse 246.553-89/2007, cujo objeto era o apoio à implementação de projetos de infraestrutura turística, no referido município, conforme o plano de trabalho aprovado.
ACORDAM os Ministros do Tribunal de Contas da União, reunidos em sessão da 2ª Câmara, ante as razões expostas pelo Relator, em:
9.1. julgar regulares com ressalva as contas do Sr. Antônio Carlos Guerra Barreto, Prefeito do Município de Lagoa do Carro/PE , no período de 2005-2008, com fundamento nos arts. 1º, inciso I, 16, inciso II, e 18 da Lei 8.443/1992, dando-se-lhe quitação; 
9.2. julgar, com fundamento nos arts. 1º, inciso I, 16, inciso III, alínea a, 19, parágrafo único, e 23, inciso III, da Lei 8.443/1992, irregulares as contas da Sra. Judite Maria Botafogo Santana da Silva, Prefeita do Município de Lagoa do Carro/PE, no período de 2005-2008;
9.3. aplicar à Sra. Judite Maria Botafogo Santana da Silva a multa prevista no art. 58, inciso I, da Lei 8.443/1992, no valor de R$ 5.000,00 (cinco mil reais) , fixando-lhe o prazo de 15 (quinze) dias, a contar da notificação, para que comprove, perante o Tribunal, o recolhimento da dívida aos cofres do Tesouro Nacional (art. 214, inciso III, alínea a, do Regimento Interno/TCU) , atualizada monetariamente desde a data deste Acórdão até a data do efetivo recolhimento, se for paga após o vencimento, na forma da legislação em vigor;
9.4. autorizar, caso requerido, nos termos do art. 26 da Lei 8.443/1992, o parcelamento da dívida em até 36 (trinta e seis) parcelas mensais e sucessivas, sobre as quais incidirão os correspondentes acréscimos legais (multa: atualização monetária) , esclarecendo à responsável que a falta de pagamento de qualquer parcela importará no vencimento antecipado do saldo devedor (art. 217, § 2º, inciso II, do RI/TCU) , sem prejuízo das demais medidas legais;   
9.5. autorizar, desde logo, a cobrança judicial da dívida a que se refere este Acórdão, caso não atendida a notificação, nos termos do art. 28, inciso II, da Lei 8.443/1992.

Tomada de Contas Especial instaurada pela CAIXA em desfavor de ex-Prefeita, em razão da omissão na prestação de contas de contrato de repasse cujo objeto era o apoio à implementação de projetos de infraestrutura turística.

Segunda Câmara

Prefeitura Municipal de Lagoa do Carro/PE.

3. Responsáveis: Antônio Carlos Guerra Barreto (XXX.071.214-XX) e Judite Maria Botafogo Santana da Silva (XXX.976.814-XX).

Ana Arraes (Presidente).

13.1. Ministros presentes: Ana Arraes (Presidente), Augusto Nardes, Aroldo Cedraz e Raimundo Carreiro.
13.2. Ministra que alegou impedimento na Sessão: Ana Arraes (Presidente).
13.3. Ministros-Substitutos presentes: Marcos Bemquerer Costa (Relator) e André Luís de Carvalho.

ACORDAO-COMPLETO-2485531

Acórdão 3161/2021 - Plenário

ACORDAO-COMPLETO-2380648

Acórdão de Relação 10820/2019 - Segunda Câmara

Acórdão de Relação

ACORDAO-COMPLETO-2541297

Acórdão de Relação 1589/2022 - Plenário

Judite Maria Botafogo Santana da Silva

MARCOS BEMQUERER

Trata-se da Tomada de Contas Especial instaurada pela Caixa Econômica Federal - CAIXA em desfavor da Sra. Judite Maria Botafogo Santana da Silva, ex-Prefeita do Município de Lagoa do Carro/PE, no período de 2009 a 2012, em razão da falta de apresentação da documentação exigida para a prestação de contas do Contrato de Repasse 246.553-89/2007 (peça 1, pp. 28/33) , cujo objeto era o apoio à implementação de projetos de infraestrutura turística, no referido município, conforme o plano de trabalho aprovado (peça 1, pp. 12/19) .
2.	Nos termos pactuados, o montante do ajuste era de R$ 249.556,13, dos quais R$ 242.287,50 a cargo da União e o restante, de R$ 7.268,63, de contrapartida do ente municipal (peça 1, p. 29) . Os recursos federais foram liberados, mediante a Ordem Bancária 2008OB901402, de 10/10/2008 (peça 1, p. 50) , tendo sido desbloqueada a quantia de R$ 215.280,60, em 17/12/2008 (peça 1, pp. 4 e 41/42) , e, posteriormente, devolvidos os recursos não utilizados, no montante de R$ 36.421,76 (peça 1, pp. 42 e 46) .
3.	A vigência da mencionada avença estendeu-se de 31/12/2007 a 15/11/2010, com até sessenta  dias de prazo para apresentação da prestação de contas final, isto é, até 14/01/2010 (peça 1, pp. 32 e 36) . 
4.	Consoante consta no Projeto Básico aprovado pela CAIXA (Peça 1, pp. 16, 18  e 22) , no âmbito do contrato de repasse em tela estava prevista a execução de serviços de pavimentação, com utilização de paralelepípedos graníticos, em diversas ruas do loteamento Recanto Carpina do Município de Lagoa do Carro/PE, abrangendo uma área total de 5.950m². 
5.	Conforme descrito no Relatório de Acompanhamento elaborado pelos técnicos da CAIXA  (peça 1, pp. 38/39) ,  constatou-se que apenas os serviços referentes a um dos logradouros (Travessia da Unidade Mista) não foram executados com recursos do Contrato de Repasse 246.553-89/2007, sendo que todos demais itens do cronograma da obra foram implementados, com funcionalidade, tendo ocorrido a devolução aos cofres da União da quantia referente aos recursos não utilizados no objeto pactuado (R$ 36.421,76,) .
6.	O Relatório de Tomada de Contas Especial 101/2016 (peça 1, pp. 64/66) concluiu ter ocorrido omissão no dever de prestar contas dos recursos federais repassados, por meio de contrato de repasse, e atribuiu responsabilidade à Sra. Judite Maria Botafogo Santana da Silva, ex-prefeita do Município de Lagoa do Carro/PE, no período de 2009 a 2012, imputando-lhe débito no montante total liberado (R$ 215.280,60) .
7.	A Secretaria Federal de Controle Interno certificou a irregularidade das contas, por meio do  Certificado de Auditoria 718/2017 (Peça 1, p. 68) , e a autoridade ministerial atestou haver tomado conhecimento dessa conclusão (Peça 1, p. 81) .
8.	Na instrução da peça 4, a SecexTCE, considerando que o prazo para prestação de contas do referido ajuste adentrou a gestão de 2009-2012, efetuou a audiência tanto do Sr. Antônio Carlos Guerra Barreto, prefeito no período de 2005-2008, quanto da prefeita sucessora, Sra. Judite Maria Botafogo Santana da Silva, acerca da omissão no dever de prestar contas da verba federal recebida.
9.	A unidade técnica efetuou, ainda, a citação do Sr. Antônio Carlos Guerra Barreto, prefeito no período em que os recursos em tela foram geridos, para que recolhesse o valor do débito no valor original de R$ 215.280,60, com os acréscimos legais, e/ou apresentasse alegações de defesa pela não comprovação da boa e regular aplicação dos recursos federais repassados ao Município de Lagoa do Carro/PE, mediante o Contrato de Repasse 246.553-89/2007. 
10.	Realizadas as audiências e a citação (peças 7 a 9, 14, 19 a 21, 25, 26, 30 a 33, e 36 a 38) , apenas o Sr. Antônio Carlos Guerra Barreto ofereceu suas alegações de defesa acostadas à peça 35. A Sra. Judite Maria Botafogo Santana da Silva, prefeita sucessora na gestão de 2009-2012, apesar do encaminhamento, por parte deste Tribunal, de dois ofícios de audiência (0475/2018, de 19/07/2018, e 2.676/2018, de 24/12/2018) , com entrega comprovada pelos respectivos Avisos de Recebimento AR´s acostados aos autos (peças 9 e 38) , permaneceu silente, não tendo encaminhado qualquer expediente em resposta a esta Corte de Contas.
11.	Na sequência, reproduzo, com alguns ajustes de forma, excerto da instrução da peça 39, em que os elementos de defesa oferecidos foram assim examinados: 
"EXAME TÉCNICO
9.		O Sr. Antônio Carlos Guerra Barreto, mediante advogado constituído (procuração à peça 29) , apresentou as alegações de defesa inclusas na peça 35, as quais serão analisadas a seguir.
Alegações de defesa do Sr. Antônio Carlos Guerra Barreto (CPF XXX.071.214-XX) , prefeito do Município de Lagoa do Carro/PE, na gestão 2005/2008 (peça 35) .
Argumento - Execução físico-financeira do Contrato
10.	 Alega, em síntese, que o objeto pactuado foi executado em 92,40% de sua totalidade, conforme se pode comprovar mediante vistoria in loco realizada pelo Departamento de Engenharia da Caixa Econômica Federal, tendo sido constatada a funcionalidade do empreendimento. A Caixa desbloqueou R$ 215.280,80, valor sacado pelo credor em 17/12/2008 (peça 35, p. 1) .
Análise
11.	Concordamos com os argumentos da defesa, sobretudo porque refletem, de fato, a constatação da Caixa de que as obras foram executadas, possuindo funcionalidade e serventia para a população destinatária do objeto do contrato de repasse (item 4, retro) .
Argumento - Prestação de contas
12.	Alega que o prazo de vigência do contrato compreendeu o período de 31/12/2007 a 15/11/2010. Portanto, caberia única e exclusivamente a Sra. Judite Maria de Santana Silva, prefeita à época, apresentar a devida prestação de contas (peça 35, p. 1) .
13.	Acrescenta que a Caixa, atendendo solicitação do Juiz de Direito da 1ª Vara Cível da Comarca de Carpina, no Processo 0004506-65.2013.8.17.0470, foi enfática em responsabilizar a Sra. Judite Maria de Santana quanto à omissão de prestar contas do referido contrato de repasse (peça 35, p. 2) . Reforça os seus argumentos com jurisprudência do Tribunal Regional Federal da 5ª Região em caso semelhante (Processo 00014625420144058300) envolvendo as partes, em cuja decisão decidiu que cabe ao prefeito sucessor, no caso concreto a Sra. Judite Maria de Santana Silva, apresentar as prestações de contas de convênio, que findam prazo de vigência no exercício do seu mandato (peça 35, p. 3) .
Análise
14.	Segundo o Relatório de Acompanhamento de Engenharia (RAE) - Setor Público, datado de 1º/12/2008, o Contrato de Repasse 246.553-89/2007 consistiu na pavimentação em paralelepípedos graníticos em 11 ruas no loteamento Recanto Carpina no Município de Lagoa do Carro/PE, sendo constatada a execução integral do objeto contratado (peça 1, p. 38-39) . Assim, este processo foi instaurado em decorrência da falta de apresentação da prestação de contas dos recursos recebidos por conta do referido contrato.
15.	Em relação à execução física e financeira, assiste razão à defesa, visto que a Caixa o cumprimento do objeto do Contrato de Repasse 246.553-89/2007 (peça 1, p. 38-39) , certificando-se, ainda, de que as obras possuíam funcionalidade e serventia (itens 4 e 11, retro) .  Acerca das prestações de contas parciais, no Dossiê PA GIDURCA 433/2014, de 2/5/214, a Caixa esclareceu que não foram apresentadas tendo em vista ter sido realizada apenas uma vistoria de obra (peça 1, p. 4) .
16.	O extrato bancário da conta vinculada ao contrato de repasse em tela mostra a movimentação financeira em 17/12/2008 (peça 1, p. 41) , além da devolução à União da quantia de R$ 36.421,76 em 16/7/2013 (peça 1, p. 46) . Dessa forma, verifica-se que os recursos foram utilizados na gestão 2005-2008 do ex-prefeito Antônio Carlos Guerra Barreto, ao passo que a prestação de contas coube à sucessora, a ex-prefeita Judite Maria Botafogo Santana da Silva, aplicando-se, ao caso vertente, a Súmula TCU 230, que estabelece:
'Compete ao prefeito sucessor apresentar as contas referentes aos recursos federais recebidos por seu antecessor, quando este não o tiver feito ou, na impossibilidade de fazê-lo, adotar as medidas legais visando ao resguardo do patrimônio público com a instauração da competente Tomada de Contas Especial, sob pena de corresponsabilidade.'
17.	É fato que a execução das obras se deu na gestão 2005-2008, posto que o desbloqueio pela Caixa da parcela de R$ 215.280,60 para quitar as despesas realizadas ocorreu em 17/12/2008 (item 2, retro) , de modo que o ex-prefeito Antônio Carlos Guerra Barreto dispunha, ainda, de 13 dias para preparar a prestação de contas e enviá-la ao concedente, ou deixar a documentação para que sua sucessora o fizesse.
18.	No entanto, embora a vigência do contrato de repasse tenha iniciado na gestão 2005-2008 do Sr. Antônio Carlos Guerra Barreto (peça 1, p. 10) , o Tomador de Contas isentou-o de responsabilidade, conforme descrito no item 14 do Relatório de TCE, ao considerar que o mesmo executou 100% do objeto. A Caixa atestou, ainda, que o responsável não teria tempo hábil até o final da gestão (2005-2008) para realizar a devolução do saldo remanescente e apresentar os documentos fiscais, restando ao seu sucessor fazê-lo (peça 1, p. 58) .
19.	Portanto, com base nas conclusões do Tomador de Contas, acolhemos as alegações de defesa do Sr. Antônio Carlos Guerra Barreto, posto que suficientes para elidir as condutas de ter se omitido ou não prestado contas do Contrato de Repasse 246.553-89/2007.
Revelia da Sra. Judite Maria Botafogo Santana da Silva (CPF XXX.976.814-XX) , prefeita do Município de Lagoa do Carro/PE na gestão 2009-2012.
20.	A Sra. Judite Maria Botafogo Santana da Silva constituiu advogados para representá-la, conforme procurações às peças 10 e 15. 
21.	Por sua vez, deu entrada nos autos de pedido de prorrogação de prazo formulado por Edson Monteiro Vera Cruz Filho, em nome de Judite Maria Botafogo Santana da Silva (peça 12) , para atendimento ao Ofício de Audiência 475/2018-TCU/Secex-TCE (peça 8) . Segundo o despacho à peça 13, o requerente não possui procuração para atuar nos autos. A procuração que consta no processo assinada pela responsável (peça 10) tem como outorgado o advogado Bruno Gomes de Oliveira (OAB/PE 28.723) , que atualmente encontra-se licenciado da profissão, conforme consulta ao Cadastro Nacional de Advogados (peça 11) .
22.	Em 28/8/2018 foi anexada à peça 15 a procuração da Sra. Judite Maria Botafogo Santana da Silva, concedendo poderes para representá-la perante esta Corte o Sr. Edson Monteiro Vera Cruz Filho (OAB/PE 26.183) . Em 9/10/2018 o representante da responsável solicitou prorrogação de prazo para atender a audiência do Tribunal, alegando que os fatos e atos humanos objetos da fiscalização ocorreram ou foram praticados há mais de 7 anos, situação que estava causando dificuldade na arregimentação de documentos e informações (peça 22) . A prorrogação de prazo foi concedida conforme despacho do Exmo. Ministro-Relator Marcos Bemquerer (peça 27) .
23.	Nessa fase processual, embora tenha sido compelida a apresentar razões de justificativas em relação ao não cumprimento do prazo estipulado para a prestação de contas do Contrato de Repasse 246.553-89/2007 a responsável não se manifestou, configurando a revelia prevista no art. 12, §3º, da Lei 8.443/1992.
24.	A propósito, nos processos do TCU a revelia não leva à presunção de que seriam verdadeiras todas as imputações levantadas contra os responsáveis, diferentemente do que ocorre no processo civil, em que a revelia do réu opera a presunção da verdade dos fatos narrados pelo autor. Dessa forma, a avaliação da responsabilidade do agente não pode prescindir da prova existente no processo ou para ele carreada.
25.	Ao não apresentar razões de justificativas, a responsável deixou de produzir prova da regular aplicação dos recursos sob sua responsabilidade, em afronta às normas que impõem aos gestores públicos a obrigação legal de, sempre que demandados pelos órgãos de controle, apresentar os documentos que demonstrem a correta utilização das verbas públicas. Com isso, a responsável deixou de trazer elementos de prova que refutassem a irregularidade e conduta a ela atribuídas (item 7.II, retro) , subsistindo tal conduta reprovável. 
26.	Mesmo as razões de justificativas não sendo apresentadas, considerando o princípio da verdade real que rege esta Corte, procurou-se buscar, em manifestações da responsável na fase interna desta Tomada de Contas Especial, se havia algum argumento que pudesse ser aproveitado a seu favor. No entanto, a responsável não se manifestou na fase interna, não havendo, assim, nenhum argumento que possa vir a ser analisado e posteriormente servir para afastar a irregularidade apontada.
27.	Verifica-se, assim, que foi dada oportunidade de defesa a Sra. Judite Maria Botafogo Santana da Silva, tendo em vista a notificação realizada pela Caixa por meio do Oficio 1898/2014, datado de 23/7/2014, cujo AR revela o recebimento da correspondência em 31/7/2014 (peça 1, p. 8-9) . Conforme informação contida no Relatório do Tomador de Contas Especial, a responsável não restituiu os valores sacados e não apresentou alegações de defesa quanto às irregularidades verificadas no presente processo (peça 1, p. 57) . Também, não consta dos autos elementos que demonstrem que a ex-prefeita, na impossibilidade de prestar contas, tenha adotado alguma medida legal visando ao resguardo do patrimônio público.
28.	Importante ressaltar que a Sra. Judite Maria Botafogo Santana da Silva foi quem assinou o Termo Aditivo ao Contrato de Repasse 246.553-89/2007, na data de 8/5/2009 (peça 1, p. 36) . Dessa forma, a responsável encontrava-se perfeitamente ciente da obrigação de colher a documentação necessária e prestar contas dos recursos oriundos do Ministério do Turismo, por meio do referido contrato.
29.	Não obstante a Caixa ter atestado a execução das obras previstas no contrato de repasse em tela, a prestação de contas se torna essencial para que os órgãos de fiscalização afiram a execução física, contábil e financeira do ajuste.
30.	Aliás, segundo a jurisprudência deste Tribunal a responsabilidade do prefeito sucessor pela prestação de contas de recursos recebidos pelo antecessor, conforme prevista na Súmula TCU 230, constitui presunção relativa. Portanto pode ser afastada desde que a situação fática delineada no processo justifique essa medida (Acórdão 6677/2016-TCU-Primeira Câmara, Relator: Ministro Marcos Bemquerer) .
31.	No caso presente a Sra. Judite Maria Botafogo Santana da Silva, ao assinar o termo de prorrogação de prazo de vigência do instrumento, atraiu para si o dever de apresentar formalmente a prestação de contas devida.
32.	No entanto, a jurisprudência do TCU se consolidou no sentido de que não cabe a atribuição de débito solidário ao prefeito sucessor omisso que, embora obrigado a prestar contas em razão de a vigência do convênio adentrar o seu mandato, não geriu qualquer parcela dos recursos transferidos. Nesse caso, as contas do prefeito sucessor são julgadas irregulares, com a aplicação da multa prevista no art. 58, inciso I, da Lei 8.443/1992, a exemplo do Acórdão 2859/2018-TCU-Segunda Câmara, Relator: Ministro Augusto Nardes.
Consolidação da análise das alegações de defesa do Sr. Antônio Carlos Guerra Barreto e da revelia da Sra. Judite Maria Botafogo Santana da Silva.
33.	Diante desse cenário, entendemos que as alegações de defesa do ex-prefeito Antônio Carlos Guerra Barreto devam ser acolhidas para, no mérito, ter suas contas julgadas regulares com ressalva, expedindo-se quitação em relação ao débito que lhe foi atribuído.
34.	Por sua vez, a revelia da Sra. Judite Maria Botafogo Santana da Silva não contribuiu favoravelmente para elidir a conduta que macula suas contas.
35.	Vale ressaltar que a pretensão punitiva do TCU, conforme Acórdão 1441/2016-TCU-Plenário, que uniformizou a jurisprudência acerca dessa questão, subordina-se ao prazo geral de prescrição indicado no art. 205 do Código Civil, que é de 10 anos, contado da data de ocorrência da irregularidade sancionada, nos termos do art. 189 do Código Civil, sendo este prazo interrompido pelo ato que ordenar a citação, a audiência ou a oitiva do responsável. No caso em exame, não ocorreu a prescrição, uma vez que a responsável assinou o termo aditivo ao Contrato de Repasse 246.553-89/2007 em de 8/5/2009 (peça 1, p. 36) , cujo prazo de vigência se estendeu até 15/11/2010 e previa até 60 dias após o término da vigência do contrato para apresentação da prestação de contas (13/1/2012) , conforme cláusula décima segunda do termo do ajuste (peça 1, p. 32) e o ato de ordenação da audiência ocorreu em 9/6/2018 (peça 6) .
36.	Em se tratando de processo em que a parte interessada não se manifestou acerca das irregularidades imputadas, não há elementos para que se possa efetivamente aferir e reconhecer a ocorrência de boa-fé na conduta da responsável Judite Maria Botafogo Santana da Silva, podendo este Tribunal, desde logo, proferir o julgamento de mérito pela irregularidade das contas, conforme nos termos dos §§ 2º e 6º do art. 202 do Regimento Interno do TCU. (Acórdão 2064/2011-TCU-Primeira Câmara (Relator: Ubiratan Aguiar) , 6.182/2011-TCU-1ª Câmara (Relator: Weber de Oliveira) , 4.072/2010-TCU-1ª Câmara (Relator: Valmir Campelo) , 1.189/2009-TCU-1ª Câmara (Relator: Marcos Bemquerer) , 731/2008-TCU - Plenário (Relator: Aroldo Cedraz) .
37.	Dessa forma, a responsável deve ser considerada revel, nos termos do art. 12, §3º, da Lei 8.443/1992, devendo as contas ser julgadas irregulares, aplicando-lhe a multa prevista no art. 58, inciso I, da Lei 8.443/1992.
CONCLUSÃO
38.	A partir dos elementos constantes dos autos, foi possível verificar que os recursos repassados por força do ajuste foram integralmente gastos na gestão do ex-prefeito Antônio Carlos Guerra Barreto, cuja execução do contrato foi considerada integralmente satisfeita pela Caixa (item 4, retro) . 
39.	Também restou evidenciado que a responsabilidade pelo encaminhamento da prestação de contas ao concedente, no prazo especificado no instrumento que regulamentou o ajuste, era de sua sucessora, a Sra. Judite Maria Botafogo Santana da Silva, que não apresentou as mencionadas contas, nem adotou qualquer medida visando a  res-guardar o patrimônio público (itens 7, II, e 28, retro) .
40.	Diante dos fatos, cabe julgar regulares, com ressalva, as contas do Sr. Antônio Carlos Guerra Barreto (CPF XXX.071.214-XX) , prefeito do Município Lagoa do Carro/PE na gestão 2005/2008, expedindo-lhe quitação (item 33, retro) .
41.	Por sua vez, cabe julgar irregulares as contas da Sra. Judite Maria Botafogo Santana da Silva (CPF XXX.976.814-XX) , prefeita do Município de Lagoa do Carro/PE na gestão 2009/2012, com a aplicação da multa prevista no art. 58, inciso I, da Lei 8.443/1992 (item 37, retro) ."
12.	Com base na análise empreendida, a SecexTCE propõe ao Tribunal (peças 39 a 41) :
	12.1. considerar revel a Sra. Judite Maria Botafogo Santana da Silva, prefeita sucessora de Lagoa do Carro/PE (gestão 2009/2012) ;
12.2. julgar irregulares as contas da Sra. Judite Maria Botafogo Santana da Silva, com base nos arts. 1º, inciso I, 16, inciso III, alínea a, 19, parágrafo único, e 23, inciso III, da Lei 8.443/1992;
12.3. julgar regulares com ressalva as contas do Sr. Antônio Carlos Guerra Barreto, Prefeito do Município de Lagoa do Carro/PE, na gestão de 2005-2008,  nos termos do arts. 1º, inciso I, e 16, inciso II, e 23, inciso II, da Lei 8.443/1992, c/c os arts. 1º, inciso I, 208 e 214, inciso II, do Regimento Interno/TCU, dando-lhe quitação;
	12.4. aplicar a multa prevista no art. 58, I, da Lei 8.443/1992, à Sra. Judite Maria Botafogo Santana da Silva fixando-lhe o prazo de 15 (quinze) dias, a contar da notificação, para que comprove, perante o Tribunal (art. 214, inciso III, alínea a, do Regimento Interno/TCU) , o recolhimento da referida quantia aos cofres do Tesouro Nacional, atualizada monetariamente desde a data do Acórdão condenatório até a data do efetivo pagamento, caso quitada após o vencimento, na forma da legislação em vigor;
	12.5. autorizar o pagamento parcelado da dívida, caso seja requerido, em até 36 parcelas mensais e consecutivas, nos termos do art. 26 da Lei 8.443/1992 c/c o art. 217 do RI/TCU;	
	12.6. autorizar a cobrança judicial da dívida caso não atendida a notificação, com fulcro no art. 28, inciso II, da Lei 8.443/1992;
	12.7. encaminhar cópia da deliberação que vier a ser proferida ao Ministério do Turismo e aos responsáveis.
13.	O Ministério Público junto ao TCU, representado pelo Subprocurador-Geral Lucas Rocha Furtado, concordou com o encaminhamento sugerido pela unidade técnica (Peça 42) .
É o Relatório.

Brendon Cezar Moura da Mota (OAB/PE 48.408) e Edson Monteiro Vera Cruz Filho (OAB/PE 26.183).

Subprocurador-Geral Lucas Rocha Furtado.

TOMADA DE CONTAS ESPECIAL. RECURSOS FEDERAIS REPASSADOS A ENTE MUNICIPAL POR MEIO DE CONTRATO DE REPASSE. APOIO A PROJETOS DE INFRAESTRUTURA TURÍSTICA. OMISSÃO NO DEVER DE PRESTAR CONTAS. APRESENTAÇÃO DA DOCUMENTAÇÃO EM SEDE DE ALEGAÇÕES DE DEFESA. DEMONSTRAÇÃO DO NEXO CAUSAL ENTRE AS DESPESAS EFETUADAS E OS RECURSOS PÚBLICOS DO AJUSTE. INTEMPESTIVIDADE NO DEVER DE PRESTAR CONTAS NÃO JUSTIFICADA. CONTAS IRREGULARES. MULTA. A apresentação extemporânea da prestação de contas, sem atenuantes que justifiquem o atraso, permite a exclusão do débito, mas não elide a omissão inicial, cabendo o julgamento pela irregu-laridade das contas com a aplicação de multa.

TOMADA DE CONTAS ESPECIAL (TCE)

Secretaria de Controle Externo de Tomada de Contas Especial (SecexTCE).

Trago à apreciação deste Colegiado Tomada de Contas Especial instaurada pela Caixa Econômica Federal - CAIXA em desfavor da Sra. Judite Maria Botafogo Santana da Silva, ex-Prefeita do Município de Lagoa do Carro/PE, no período de 2009 a 2012, em razão da falta de apresentação da documentação exigida para a prestação de contas do Contrato de Repasse 246.553-89/2007, cujo objeto era o apoio à implementação de projetos de infraestrutura turística, no referido município, conforme o plano de trabalho aprovado (peça 1, pp. 12/19) .
2.	Nos termos pactuados, o montante do ajuste era de R$ 249.556,13, dos quais R$ 242.287,50 repassados pela União e o restante de R$ 7.268,63, de contrapartida do ente municipal.
3.	A vigência da mencionada avença estendeu-se de 31/12/2007 a 15/11/2010, com até sessenta  dias de prazo para apresentação da prestação de contas final, isto é, até 14/01/2010. 
4.	A SecexTCE, considerando que a vigência do referido ajuste adentrou a gestão seguinte, promoveu a audiência tanto do Sr. Antônio Carlos Guerra Barreto, prefeito no período de 2005 a 2008,  quanto da Sra. Judite Maria Botafogo Santana da Silva, prefeita que o sucedeu, a fim de que se manifestassem acerca da omissão no dever de prestar contas da verba federal recebida.
5.	A unidade técnica efetuou, ainda, a citação do Sr. Antônio Carlos Guerra Barreto, prefeito no período em que os recursos em tela foram geridos, para que recolhesse o débito no valor original de R$ 215.280,60, com os acréscimos legais, e/ou apresentasse alegações de defesa pela não comprovação da boa e regular aplicação dos recursos federais repassados ao Município de Lagoa do Carro/PE, mediante o Contrato de Repasse 246.553-89/2007.
6.	Realizadas as audiências e a citação (peças 7 a 9, 14, 19 a 21, 25, 26, 30 a 33, e 36 a 38) , apenas o Sr. Antônio Carlos Guerra Barreto ofereceu suas alegações de defesa acostadas à peça 35. A Sra. Judite Maria Botafogo Santana da Silva, prefeita sucessora na gestão de 2009-2012, apesar do encaminhamento, por parte deste Tribunal, de dois ofícios de audiência (0475/2018, de 19/07/2018, e 2.676/2018, de 24/12/2018) , com entrega comprovada pelos respectivos Avisos de Recebimento -  ARs acostados aos autos (peças 9 e 38) , permaneceu silente, não tendo encaminhado qualquer expediente em resposta a esta Corte de Contas.
7.	Após analisar os elementos de defesa encaminhados, a unidade técnica concluiu que, apesar de não ter sido justificada a intempestividade no dever de prestar contas, a documentação apresentada pelo ex-prefeito evidencia a regularidade da aplicação dos recursos públicos, tendo os técnicos da CAIXA constatado que o cronograma físico-financeiro da obra foi cumprido, excetuando os serviços referentes a um dos logradouros (Travessia da Unidade Mista) que não foram executados com recursos do Contrato de Repasse 246.553-89/2007, restando comprovada a funcionalidade e a serventia para a população destinatária do objeto do contrato de repasse. 
8.	Ressalte-se, ainda, que a quantia referente aos recursos que não foram comprovadamente utilizados, no total de R$ 36.421,76, foi devolvida aos cofres do Tesouro Nacional, consoante demonstrado na documentação acostada aos autos (peça 1, pp. 42 e 46) . 
9.	 Assim, em pareceres uníssonos, a unidade instrutiva propõe ao Tribunal: i) considerar revel a Sra. Judite Maria Botafogo Santana da Silva; ii) julgar irregulares as contas da Sra. Judite Maria Botafogo Santana da Silva, com base no art. 16, inciso III, alínea a, da Lei 8.443/1992; iii) aplicar à Sra. Judite Maria Botafogo Santana da Silva a multa prevista no art. 58, inciso I, da Lei 8.443/1992; iv) julgar regulares com ressalva as contas do Sr. Antônio Carlos Guerra Barreto, nos termos do arts. 1º, inciso I, e 16, inciso II, e 23, inciso II, da Lei 8.443/1992; v) autorizar o pagamento parcelado da dívida em até 36 vezes, com fulcro no art. 26 da Lei 8.443/1992 e 217 do RI/TCU; vi) autorizar a cobrança judicial da dívida, caso não atendida a notificação;  e vii) encaminhar cópia da deliberação ao Ministério do Turismo e aos responsáveis.
10.	O Ministério Público junto ao TCU, representado pelo Subprocurador-Geral Lucas Rocha Furtado, anuiu ao encaminhamento sugerido pela unidade técnica.
11.	Compulsando os autos verifico que houve a implementação dos serviços pactuados, nos moldes especificados no projeto básico, tendo sido efetuada a pavimentação, com utilização de paralelepípedos graníticos, nas ruas previstas do loteamento Recanto Carpina do Município de Lagoa do Carro/PE, abrangendo uma área total de 5.950m².
12.	Diante desse contexto, em concordância com os pareceres acostados aos autos, considero  elidido o débito imputado ao Sr. Antônio Carlos Guerra Barreto, ante a comprovação da boa e regular aplicação dos recursos federais repassados ao Município de Lagoa do Carro/PE, mediante o Contrato de Repasse 246.553-89/2007.
13.	À vista de todo o exposto, concordo com o julgamento pela regularidade das contas do Sr. Antônio Carlos Guerra Barreto, com ressalva, dando-se-lhe quitação.
14.	No tocante à Sra. Judite Maria Botafogo Santana da Silva, prefeita no período de 2009-2012, importante ressaltar que a ela cabia apresentar a prestação de contas do ajuste e, diante da ausência de justificativas para sua omissão, apesar de ter sido realizada sua audiência, resta caracterizada a revelia prevista no art. 12, § 3º, da Lei 8.443/1992.
15.	Nesse sentido, ainda que afastado o dano ao erário incialmente apontado neste processo, resta assente nos autos a falta de justificativa plausível para a omissão no dever de prestar contas. Em tais situações, a jurisprudência desta Corte é no sentido de aplicação ao responsável da multa prevista no art. 58, inciso I, da Lei 8.443/1992, conforme demonstra o enunciado abaixo, colhido da ferramenta de pesquisa desta Casa denominada Jurisprudência Selecionada (ementa do Acórdão 855/2015-TCU-Plenário, rel. Min. Vital do Rêgo) :   
"A apresentação extemporânea da prestação de contas, sem atenuantes que justifiquem o atraso, permite a exclusão do débito, mas não elide a omissão inicial, cabendo o julgamento pela irregularidade das contas com a aplicação de multa."
16.	Assim, considerando que a prestação de contas somente foi apresentada após a atuação dos órgãos de controle, não havendo justificativa para a intempestividade no cumprimento de tal obrigação constitucional, resta configurada situação que enseja a irregularidade das contas da responsável, com a aplicação da multa prevista no art. 58, inciso I, da Lei 8.443/1992, na linha proposta pela unidade instrutiva. 
	Nesse contexto, acolho integralmente o posicionamento da unidade técnica que contou com anuência do Parquet e manifesto-me por que seja adotada a deliberação que ora submeto a este Colegiado.
	T.C.U., Sala das Sessões, em 16 de abril de 2019.    
MARCOS BEMQUERER COSTA
Relator